智慧財產法院刑事判決
                                 100年度刑智上易字第39號
上  訴  人　臺灣臺北地方法院檢察署檢察官
被      告　謝一加　　　　
　　　　　　　　　　　　　號
被      告　陳進釘　　　　
上列上訴人因被告違反商標法案件，不服臺灣臺北地方法院九十
九年度智易字第七五號，中華民國一○○年三月七日第一審判決
（起訴案號：臺灣臺北地方法院檢察署九十九年度調偵字第七三
六號），提起上訴，本院判決如下：
    主  文
上訴駁回。
    理  由
一、公訴意旨略以：被告謝一加、陳進釘明知「自然之家」商標
    圖樣經告訴人吳瑞忠向經濟部智慧財產局申請註冊使用於果
    蔬抹醬等商品，業於民國九十八年八月十六日取得商標專用
    權，竟共同謀議由被告謝一加製造「桂花蜂蜜葡萄子果醬」
    及「頂級黃金柚子茶」兩項商品，並使用「自然之家」商標
    圖樣對外銷售，被告陳進釘則同意於被告謝一加製造之「頂
    級黃金柚子茶」商品上，登載被告陳進釘經營之松柏科技有
    限公司為總代理，嗣於九十八年八月間，由被告謝一加於其
    所經營位於新北市○○區○○街一三○號之興鵬國際有限公
    司內，在所製造之「桂花蜂蜜葡萄子果醬」及「頂級黃金柚
    子茶」商品上，擅自使用上開「自然之家」商標圖樣，並販
    賣予陳建君（業經緩起訴處分確定）、張政顥（另送調解暫
    行簽結），另並製作印有「自然之家」商標圖樣之條幅供陳
    建君、張政顥使用，嗣陳建君、張政顥於九十八年九月十一
    日，在臺北市○○區○○路○段五號世貿一館內之B938號攤
    位上，陳列推銷上述商品，因認被告謝一加、陳進釘涉犯商
    標法第八十一條第一款之未得商標權人同意於同一商品使用
    相同註冊商標罪嫌。
二、本件公訴意旨認為被告謝一加、陳進釘涉有前揭未得商標權
    人同意於同一商品使用相同註冊商標罪嫌，無非係以被告二
    人之供述、共同被告張政穎之陳述、證人陳建君之證言、檢
    察事務官於九十九年九月二十四日之勘驗筆錄、扣案「桂花
    蜂蜜葡萄子果醬」六十六罐、「頂級黃金柚子茶七十四罐及
    攤位現場照片等為主要論據。訊據被告謝一加、陳進釘均堅
    決否認有何違反商標法之犯行。被告謝一加辯稱：伊於九十
    七年四月間設計「自然之家」商標，並開始販售，伊並不知
    悉告訴人吳瑞忠申請「自然之家」商標註冊；而被告謝一加
    之選任辯護人為被告謝一加辯護稱：被告謝一加於告訴人吳
    瑞忠申請註冊「自然之家」商標前，即已使用「自然之家」
    商標於商品上，依商標法第三十條規定，其使用「自然之家
    」商標自不受拘束；另被告陳進釘則辯稱：伊不知悉告訴人
    吳瑞忠申請「自然之家」商標；至被告陳進釘之選任辯護人
    為被告陳進釘辯護稱：本案在世貿展覽場上，並無人通知被
    告陳進釘有關告訴人吳瑞忠已取得「自然之家」商標，被告
    陳進釘並無違反商標法第八十一條第一款規定。
三、原審以被告二人於本案案發時並不知告訴人吳瑞忠已取得「
    自然之家」之商標，且被告二人於告訴人吳瑞忠九十七年六
    月申請「自然之家」商標註冊登記前，已使用該「自然之家
    」字樣之商標於產品，此部分事實復經證人到庭證述屬實，
    是被告應符合商標法第三十條第一項第三款「善意使用」之
    規定，不受系爭商標權之效力所拘束，自不構成販賣仿冒商
    標商品罪為由，而為被告無罪之判決。
四、公訴人上訴意旨略以：原審判決被告二人無罪，固非無見。
    惟原審判決被告二人無罪，係以被告二人在主觀上是否有犯
    罪故意，實非無疑，又被告二人之行為應符合「善意使用」
    之規定，而不受他人商標專用權之拘束，然被告二人自九十
    七年間起至九十八年間為告訴人吳瑞忠所經營燕本家公司之
    經銷商，負責銷售燕本家公司之產品，自應知悉「自然之家
    」商標，且告訴人吳瑞忠於九十六年一月二十六日即以新聞
    稿宣佈將以「自然之家」為商標，嗣於九十八年八月十六日
    取得商標專用權，而被告二人既為告訴人之經銷商，對此亦
    應知悉，是原審認定事實有違經驗法則，自難認原判決妥適
    。爰依刑事訴訟法第三百四十四條第一項、第三百六十一條
    提起上訴，請求將原判決撤銷，更為適當合法之判決云云。
五、經查：
  (一)程序方面：
  1.按被告謝一加、陳進釘於偵查中向檢察官所為之供述，非出
    於強暴、脅迫、利誘、詐欺、疲勞訊問、違法羈押或其他不
    正方法取得，依刑事訴訟法第一百五十六條第一項、第一百
    五十八條之二之規定，自得採為證據。
  2.次按被告以外之人於審判外之陳述，雖不符刑事訴訟法第一
    百五十九條之一至第一百五十九條之四之規定，然經當事人
    於審判程序同意作為證據，法院審酌該言詞陳述作成時之情
    況，認為適當者，亦得為證據，刑事訴訟法第一百五十九條
    之五第一項定有明文；當事人、代理人或辯護人於法院調查
    證據時，知有刑事訴訟法第一百五十九條第一項不得為證據
    之情形，而未於言詞辯論終結前聲明異議者，視為有前項之
    同意，同法條第二項定有明文。本件共同被告陳建君之調查
    筆錄，乃審判外之陳述而屬傳聞證據，惟被告二人就該審判
    外之供述，於本院審理時不爭執其證據能力（見本院卷第六
    十二頁），且迄於本院言詞辯論終結前復未聲明異議，本院
    審酌上開調查筆錄作成時之情況，並無違法取證及證明力明
    顯過低之瑕疵，依諸前揭規定，上開調查筆錄應有證據能力
    。至告訴人吳瑞忠之調查筆錄，亦為審判外之陳述而屬傳聞
    證據，而被告謝一加就該審判外之供述，於本院審理時雖未
    爭執其證據能力，惟主張告訴人吳瑞忠並不知悉被告二人使
    用「自然之家」商標，其於偵查及原審所述均有錯誤，本院
    審酌告訴人吳瑞忠上開調查筆錄雖無違法取證之瑕疵，然既
    經被告謝一加爭執其所為之陳述有錯誤，依諸前揭規定，上
    開調查筆錄自無證據能力。
  3.次按被告以外之人於偵查中向檢察官所為之陳述，除顯有不
    可信之情況者外，得為證據，刑事訴訟法第一百五十九條之
    一第二項規定明確。又刑事審判上之共同被告，係為訴訟經
    濟等原因，由檢察官或自訴人合併或追加起訴，或由法院合
    併審判所形成，其間各別被告及犯罪事實仍獨立存在，故共
    同被告對於其他共同被告之案件而言，為被告以外之第三人
    ，本質上屬於證人，為確保被告對證人之詰問權，證人於審
    判中，應依法定程序，到場具結陳述，並接受被告之詰問，
    其陳述始得作為認定被告犯罪事實之判斷依據，此觀司法院
    釋字第五八二、五九二號解釋意旨甚明（最高法院九十五年
    度台上字第二七二四號判決意旨參照）。本件被告謝一加、
    陳進釘與陳建君、鄭志宏、張政顥於偵查時為共同被告，共
    同被告陳建君、鄭志宏、張政顥之訊問筆錄，係被告謝一加
    、陳進釘以外之人於審判外之陳述，惟業經共同被告陳建君
    具結在卷（見臺北地方法院檢察署九十九年度偵字第一六五
    六九號偵查卷第二五頁），與法定要件相符，而被告二人就
    該審判外之陳述，於本院審理時不爭執其證據能力（見本院
    卷第六二頁），且迄於本院言詞辯論終結前復未聲明異議，
    本院亦認以之作為證據為適當，依諸上開規定，共同被告陳
    建君之訊問筆錄，應有證據能力；另共同被告鄭志宏及張政
    顥之訊問筆錄為被告謝一加、陳進釘以外之人於審判外之言
    詞陳述，雖未經其以證人身分而具結在卷，與法定要件尚未
    相符，然本院審酌其陳述時之外在環境及情況，查無顯有不
    可信之情況，且被告對上開陳述，於本院審理時時不爭執其
    證據能力（見本院卷第六十二頁），且迄於本院言詞辯論終
    結前復未聲明異議，仍洵無妨害被告防禦權之虞，本院亦認
    以之作為證據為適當，依前揭規定，共同被告鄭志宏及張政
    顥之訊問筆錄應有證據能力。至本件證人鄭世雄、蔡政兆及
    邱莉鈴之訊問筆錄，雖為被告謝一加、陳進釘以外之人於審
    判外之陳述，惟業經證人鄭世雄、蔡政兆及邱莉鈴具結在卷
    （見臺北地方法院檢察署九十八年度偵字第二二六六九號偵
    查卷第九十七頁、第一一七頁、第二二九頁），與法定要件
    相符，本院認以之作為證據為適當，依諸上開規定，上開訊
    問筆錄應有證據能力。
  4.再按被告以外之人於審判外之言詞或書面陳述，除法律有規
    定者外，不得作為證據，刑事訴訟法第一百五十九條第一項
    定有明文。依前揭規定之反面解釋，被告以外之人於審判中
    之言詞或書面陳述，得作為證據。本件邱莉鈴、林永發及吳
    瑞忠於原審中之陳述，業經渠等以證人身分具結（見原審卷
    第九四、九五、九六頁）而為陳述，並經檢察官之交互詰問
    或被告之反對詰問，洵無妨害被告之防禦權之虞，本院亦認
    以之作為證據為適當，依前揭規定，上開供述均應有證據能
    力。
  5.至本件認定事實所引用之本件卷證所有證據（文書證據），
    檢察官及被告於本院審理時均未主張排除前開書證之證據能
    力，且迄於本院言詞辯論終結前均未表示異議（見本院卷第
    六三頁至第六五頁），本院審酌前開書證並非公務員違背法
    定程序所取得，亦無刑事訴訟法第一百五十九條之四顯有不
    可信之情況，故上揭卷證證據（文書證據），均應有證據能
    力。
  (二)實體方面：
  1.按犯罪事實應依證據認定之，無證據不得認定犯罪事實，刑
    事訴訟法第一百五十四條第二項定有明文。而不能證明被告
    犯罪者，應諭知無罪之判決，則為同法第三百零一條第一項
    所明定。次按，認定犯罪事實須憑證據，為刑事訴訟法所明
    定，故被告犯罪嫌疑，經審理事實之法院，已盡其調查職責
    ，仍不能發現確實之證據足資證明時，自應依法為無罪判決
    。又認定犯罪事實所憑之證據，雖不以直接證據為限，間接
    證據亦包括在內，然而無論直接證據或間接證據，其為訴訟
    上之證明，須於通常一般人均不致有所懷疑，而得確信其為
    真實之程度者，始得據為有罪之認定，倘其證明尚未達到此
    一程度，而有合理之懷疑存在時，即難遽採為不利被告之認
    定，此有最高法院七十六年台上字第四九八六號判例意旨足
    資參照。且事實之認定，應憑證據，如未能發現相當證據，
    或證據不足以證明，自不能以推測或擬制之方法，以為裁判
    基礎（最高法院二十年度上字第八九三號、四十年度台上字
    第八六號判例意旨參照）。至告訴人吳瑞忠之告訴，係以使
    被告受刑事訴追為目的，是其陳述是否與事實相符，仍應調
    查其他證據以資審認（最高法院五十二年度台上字第一三○
    ○號判例意旨參照）。
  2.查本案告訴人吳瑞忠於九十七年六月間向經濟部智慧財產局
    申請「自然之家」商標註冊登記，經核准取得指定使用於獸
    乳、調味乳、乳酸菌飲料、蜜豆奶、奶油、椰漿粉、食用油
    、果凍、肉類製品、非活體水產製品、乾製果蔬、糖漬果蔬
    、醬菜、蔬菜速食調理包、花生仁湯、果蔬抹醬、乳製抹醬
    、豆乾、人造肉、速食高湯，商標專用期間自九十八年八月
    十六日起至一百零八年八月十五日止，商標權人為吳瑞忠等
    情，業經告訴人吳瑞忠於原審審理中證述明確（見原審一○
    ○年一月十七日審判筆錄第三頁至第四頁），復有卷附中華
    民國商標註冊證一份及告訴人所提出之公司內部文件一份在
    卷可稽（見九十八年度偵字第二二六六九號偵查卷第六十二
    頁、第一百九十九頁）。又被告謝一加確實於九十八年八月
    間，在其所經營位於新北市○○區○○街一三○號興鵬國際
    有限公司內，將印製前開「自然之家」字樣之商標，黏貼於
    其所製造之「桂花蜂蜜葡萄子果醬」、「頂級黃金柚子茶」
    瓶罐上販售，另外並印製前開「自然之家」字樣之商標條幅
    ，而使用「自然之家」商標於商品對外銷售；另被告陳進釘
    則同意被告謝一加在前開「頂級黃金柚子茶」商品上，登載
    被告陳進釘所經營松柏科技有限公司為總代理，嗣被告謝一
    加將該「桂花蜂蜜葡萄子果醬」、「頂級黃金柚子茶」瓶罐
    及條幅，販售予證人陳建君、張政顥，而由證人陳建君、張
    政顥於九十八年九月十一日，在臺北市○○區○○路○段五
    號世貿一館內B938號攤位上陳列販售該等印製有「自然之家
    」字樣商標之「桂花蜂蜜葡萄子果醬」、「頂級黃金柚子茶
    」商品等情，此亦為被告謝一加、陳進釘二人所不否認（見
    原審卷九十九年十二月十三日準備程序筆錄第十五頁），核
    與證人陳建君、張政顥於偵查中（九十九年偵字第一六五六
    九號偵查卷第二十三頁、第四十九頁至第五十頁）指述情節
    相符，復有卷附現場照片四張、臺灣臺北地方法院檢察署九
    十九年九月二十四日勘驗筆錄一份（見九十八年度偵字第二
    二六六九號偵查卷第二○○頁、九十九年度偵字第一六五六
    九號偵查卷第六○頁至第六十八頁）及扣案「桂花蜂蜜葡萄
    子果醬」、「頂級黃金柚子茶」瓶罐在卷可憑。又被告謝一
    加所使用本案「自然之家」字樣之商標經比對確實與告訴人
    吳瑞忠經註冊之前揭「自然之家」商標相同，是以，被告謝
    一加確曾於98年8 月間在未經「自然之家」商標專用權人吳
    瑞忠之同意或授權下，使用相同於告訴人吳瑞忠經註冊「自
    然之家」字樣之商標於其製作之「桂花蜂蜜葡萄子果醬」、
    「頂級黃金柚子茶」瓶罐或條幅上之情形甚明。
  3.按在他人商標註冊申請日前，善意使用相同或近似之商標於
    同一或類似之商品或服務者，不受他人商標專用權之效力所
    拘束，但以原使用之商品或服務為限，商標專用權人並得要
    求其附加適當之區別標示，商標法第三十條第一項第三款定
    有明文。查本案被告謝一加於原審審理中供稱：「自然之家
    我在九十七年四月初就開始設計了，在九十七年四月中旬開
    始販售....。」等語（參原審卷第二十七頁背面），經與證
    人陳建君於偵查中所稱：伊在九十七年初開始向被告謝一加
    公司批貨，先是賣燕本家商標產品，後來被告謝一加公司請
    設計師設計「自然之家」品牌，九十七年就開始使用自然之
    家商標產品，但正確日期記不得等語（見九十九年度偵字第
    一六五六九號偵查卷第二十三頁）；及證人林永發（即為被
    告設計「自然之家」圖樣者）於原審審理中所稱：伊從事廣
    告業二十幾年，九十七年三月底被告陳進釘帶被告謝一加到
    伊公司來，被告謝一加說要作設計LOGO，伊就幫被告謝一加
    設計一個「自然之家」之圖樣，伊今日有將該圖樣帶來，伊
    在九十七年四月二日完成等語（見原審卷第五十二頁及背面
    ）；以及證人邱莉玲於原審審理中證稱：伊跟被告謝一加是
    男女朋友關係，九十七年間，因為被告謝一加缺人手，伊是
    在宜蘭蘭雨節讓被告謝一加聘僱銷售葡萄籽，就是使用自然
    之家商標等語（見原審卷第五十四頁）；證人陳輝文於原審
    審理中所稱：伊與被告謝一加、告訴人吳瑞忠均無恩怨關係
    ，伊是九十七年在宜蘭縣政府辦七夕情人節，當時伊居住在
    宜蘭，伊有去看，當時被告謝一加攤位是掛自然之家品牌，
    是賣葡萄子等語（見原審卷第一百十頁）互核均尚稱相符。
  4.而依證人林永發所提出之其與被告謝一加往來電子郵件所示
    （參原審卷第六十五頁），林永發係在九十七年九月四日以
    含有「自然之家」及「金佛手茶」附加檔案之電子郵件寄送
    予謝一加，此時間雖在告訴人申請系爭商標時間（即九十七
    年六月）之後，惟卻係在告訴人取得商標專用權（即九十八
    年八月十六日）之前，若再以證人林永發與被告謝一加先前
    往來電子郵件記錄（參原審卷第六十三頁、第六十八頁），
    其中對葡萄籽圖稿報價之時間有早在九十七年四月四日者，
    而所謂葡萄籽之圖稿，參酌原審卷第六十六頁、第六十七頁
    及第六十九頁所附照片，其上均有「自然之家」商標，而告
    訴人及公訴人對於上開設計圖稿之內容復表示無意見（參本
    院卷第六十五頁），則被告等人在告訴人以系爭商標申請註
    冊前，顯然即已開始著手「自然之家」商標之設計，並實際
    使用於商品上。況本件告訴人自承其係在九十七年九月委託
    代辦公司辦理商標申請（參本院卷第六十六頁，被告則指稱
    應係當年十一月，參本院卷第六十七頁），則被告使用系爭
    商標之時間，將更早於告訴人提出申請時。再者，依被告所
    提葡萄籽類商品外包裝所示，其上記載有效期限分別為「西
    元二○○九年一月三十一日」、「九十八年四月十五日」，
    而保存方式均係記載「陰涼處十二個月」（參本院卷第三十
    六、三十八、三十九、四十、四十一頁、原審卷第六十九頁
    ），以此反推，則該產品之製造日期最早可至九十七年二月
    一日、九十七年四月十六日，時間均早於告訴人系爭商標申
    請日。縱依所載有效日期以觀，其日期亦早於告訴人九十八
    年八月十六日取得商標專用權之前。準此，被告於九十八年
    八月十六日以前生產銷售具有系爭「自然之家」商標產品，
    其主觀上是否知悉告訴人系爭商標存在，確非無疑，蓋當時
    告訴人尚未經公告取得商標專用權。又縱認為被告主觀上知
    悉或有可能知悉，然被告使用系爭商標之時間，就卷內證據
    資料以觀，亦早於告訴人申請系爭商標註冊前，是被告繼續
    使用系爭商標於產品上，是否仍構成違法，參酌前揭說明，
    即非無疑。
  5.公訴人認被告二人自九十七年間起至九十八年間為告訴人吳
    瑞忠所經營燕本家公司之經銷商，負責銷售燕本家公司之產
    品，自應知悉「自然之家」商標，且告訴人吳瑞忠於九十六
    年一月二十六日即以新聞稿宣佈將以「自然之家」為商標，
    嗣於九十八年八月十六日取得商標專用權，而被告二人既為
    告訴人之經銷商，對此亦應知悉，不可能不知告訴人系爭商
    標云云。惟查，告訴人吳瑞忠於原審審理中證稱：「（問：
    被告謝一加有無向你購買產品來銷售？）在九十七年三月之
    前有，但是九十七年五月之後，被告謝一加詐騙財物，本人
    已經通報警政單位。」、「（問：被告謝一加向你購買的產
    品，你以何種品牌販售柚子茶給被告謝一加？）老佛爺。但
    被告謝一加有時也跟我拿沒有貼標的（籤）的商品，自己貼
    標。」等語（參原審卷第五十頁背面），又稱：「（問：何
    時通知被告侵犯商標權？）應該是本案在世貿展出前的壹個
    星期通知展覽單位，我沒有直接碰到被告二人，沒有直接跟
    他們說。」、「（問：你在世貿展出前，就知道被告二人有
    侵犯商標權？）有聽說。聽本公司業務員說的。」等語（見
    原審卷第五十一頁）；再參酌證人鄭世雄於偵查中證稱：告
    訴人吳瑞忠在本案展售之前，告訴伊興鵬公司（即被告謝一
    加所經營之公司）有商品侵權問題，要伊去告知如有侵權東
    西不要拿出來賣，伊是請蔡政兆去說等語（見九十八年度偵
    字第二二六六九號偵查卷第九十五頁）；以及證人蔡政兆於
    偵查中證稱：本案參展期間告訴人吳瑞忠是有請伊去向被告
    陳進釘或其職員說他們使用的商標有侵權的疑慮，並要求不
    得使用，但伊是跟林文河先生說，伊不知道林文河有無說，
    伊確實沒有自己去說等語（見同上偵查卷第一百十四頁），
    足見該等證人亦無法證明被告二人於本案之前，已知悉告訴
    人吳瑞忠業經核准取得「自然之家」商標註冊登記，而仍繼
    續為「自然之家」商標之使用。
  6.再者，被告謝一加、陳進釘於原審審理中一再供稱根本不知
    道告訴人吳瑞忠已經申請自然之家之商標註冊登記（參原審
    卷第二十七頁背面），而被告謝一加於九十八年八月間使用
    「自然之家」字樣之商標，並黏貼於其所製造之「桂花蜂蜜
    葡萄子果醬」、「頂級黃金柚子茶」瓶罐上，或另印製「自
    然之家」字樣之商標條幅，並販售予證人陳建君、張政顥，
    而由證人陳建君、張政顥於九十八年九月十一日在臺北市○
    ○區○○路○段五號世貿一館內B938號攤位上陳列販售之時
    間，與告訴人吳瑞忠申請且經核准「自然之家」商標註冊登
    記時間，兩者相差甚近，且「自然之家」商標並非具有高度
    知名度，亦非短期間內即屬大眾廣為所熟知之商標，則被告
    二人於本案案發即九十八年八、九月間是否知悉告訴人吳瑞
    忠已取得「自然之家」之商標，主觀上是否明知告訴人系爭
    商標之存在，於下游廠商將商品在世貿展覽館展售之前是否
    知悉告訴人系爭商標，非無疑問。
  7.本案被告既有可能係先使用系爭商標，且告訴人及公訴人均
    無法證明被告係在告訴人已經公告取得商標專用權之後，明
    知告訴人商標存在之情形下，猶執意繼續使用系爭商標，故
    意侵害告訴人商標權。另遍觀全卷，復查無其他足證被告有
    公訴意旨所指犯行之證據資料，依「罪證有疑、利歸被告」
    之法理，以及商標法第三十條第一項第三款規定，暨首揭說
    明意旨，自應為被告無罪之諭知。至公訴人及告訴人雖均聲
    請傳喚告訴人之前員工林婉婷、前股東游淑芬、展場人員吳
    尊賢等，以證明告訴人有使用系爭「自然之家」商標之事實
    （參本院卷第二十七頁），然上開證人所欲證明事項，與被
    告等人是否先使用系爭商標無關，對於告訴人經公告取得系
    爭商標專用權之前，被告等已經使用系爭商標之事實亦無反
    證推翻之效力，換言之，對於本院據以判斷之結果並無影響
    ，爰不予傳喚作證，併此敘明。
六、原審基於前述理由，諭知被告二人無罪之判決，經核尚無違
    誤。公訴人猶執上開理由指稱被告二人有違反商標權法之罪
    嫌云云，指摘原判決不當，求予撤銷改判，核無理由，應予
    駁回。
據上論斷，應依刑事訴訟法第三百六十八條，判決如主文。
本案經檢察官洪光到庭執行職務。
中　　華　　民　　國　　100　 年　　7　　 月　　13　　日
                    智慧財產法院第一庭
                          審判長法  官　李得灶
                                法  官　林欣蓉
                                法  官　汪漢卿
以上正本證明與原本無異。
不得上訴。
中　　華　　民　　國　　100　 年　　7　　 月　　18　　日
                                書記官  邱于婷